臺灣臺北地方法院民事判決　　　　　　　94年度簡上字第20號
上　訴　人　丙○○
訴訟代理人　林玟岑律師
被上訴人　　乙○○○股份有限公司
法定代理人　甲○○
訴訟代理人　許麗紅律師
複代理人　　丁○○
上列當事人間請求給付票款事件，上訴人對於中華民國九十三年
十月二十六日本院台北簡易庭九十三年度北簡字一三五五三號第
一審判決提起上訴，本院於中華民國94年4月12日言詞辯論終結
，判決如下：
    主  文
上訴駁回。
第二審訴訟費用由上訴人負擔。
    事實及理由
一、上訴人主張略以：上訴人持有訴外人捷晟開發實業有限公司
    （下稱捷晟公司）所簽發，發票日為民國93年1月30日，票
    面金額為新台幣（下同）200萬元，票號CT0000000號，付款
    人台灣土地銀行信義分行，經被上訴人背書之支票（下稱系
    爭支票）一紙，系爭支票係被上訴人為清償對訴外人蔡鋊懸
    之債務，將原先存入日盛國際商業銀行敦化分行（下稱日盛
    銀行）託收之系爭支票領回，並因系爭支票上有「禁止背書
    轉讓」之記載，被上訴人為能依背書轉讓方式將系爭支票讓
    與訴外人蔡鋊懸，以為債務之清償，乃要求發票人捷晟公司
    於系爭支票「禁止背書轉讓」處加蓋發票人法定代理人「連
    振毅」之印章，取消「禁止背書轉讓」後，再將原先記載於
    系爭支票背面之被上訴人帳號刪除，獨留「乙○○○股份有
    限公司」之蓋章以為背書，且未指定被背書人，以空白背書
    之方式，將系爭支票轉讓與訴外人蔡鋊懸，而蔡鋊懸再將經
    被上訴人空白背書之系爭支票，依票據法第144條準用第32
    條第1項背書之規定，以交付方式將系爭支票轉讓與上訴人
    。詎系爭支票遵期提示竟不獲付款。按不論被上訴人於存入
    日盛銀行託收時所為蓋章之性質為何，被上訴人既坦承該蓋
    章係被上訴人所為，被上訴人亦要求發票人取消「禁止背書
    轉讓」之記載，並刪除被上訴人帳號，獨留「乙○○○股份
    有限公司」之印文以為背書，而將系爭支票交付轉讓予訴外
    人蔡鋊懸，則被上訴人上開蓋章之真意，於交付與證人蔡鋊
    懸時確係以「轉讓背書」之意而交付，實堪認定。次按：背
    書僅記載於本票背面即可，並無一定之位置，亦「得」不記
    載年、月、日。又凡在票據背面或黏單上簽名，而形式上合
    於背書之規定者，即應負票據法上背書人之責任，縱令非以
    背書轉讓之意思而背書，因其內心效果意思，非一般人所能
    知或可得而知，為維護票據之流通性，仍不得解免其背書人
    之責任。此有最高法院63台上771號判例及65台上1550號判
    例可資參照。經查：被上訴人既在系爭支票背面蓋上「乙○
    ○○股份有限公司」之印章以為背書。職是，被上訴人自應
    依法擔負背書人之責任，負有給付系爭支票票款與上訴人之
    義務。另被上訴人雖辯稱：「係應捷晟公司之請求，將系爭
    支票領回並交還發票人捷晟公司，該公司始取消系爭支票『
    禁止背書轉讓』之記載」等語，惟查：倘如被上訴人所言，
    將存入日盛銀行託收之系爭支票領回，係為將系爭支票交還
    捷晟公司，則捷晟公司取回爭支票後，依一般票據交易習慣
    及一般經驗法則，捷晟公司只須將系爭支票作廢即可，絕無
    將系爭支票上「禁止背書轉讓」記載取消之理？縱捷晟公司
    就系爭支票認於取回後有繼續使用之必要，其所需變更者應
    為「受款人」，豈有僅將「禁止背書轉讓」之記載取消之理
    ？又倘真如被上訴人所言，將存入日盛銀行託收之系爭支票
    領回，係為將系爭支票交還捷晟公司，而被上訴人豈有僅刪
    除系爭支票背面被上訴人帳號之記載，並未將被上訴人公司
    之蓋章一併刪除之理？綜上，被上訴人上開辯解，顯與事理
    有違，誠屬臨訟卸責之詞。並提出系爭支票暨退票理由單為
    證及聲請訊問證人蔡鋊懸。為此起訴請求被上訴人應給付上
    訴人200萬元及自93年1月30日起至清償日止，按年息6%計算
    之利息。原審判決上訴人之訴駁回。上訴聲明原判決廢棄。
    被上訴人應給付上訴人200萬元及自93年1月30日起至清償日
    止，按年息6%計算之利息。
二、被上訴人則以：緣被上訴人與債務人捷晟公司因簽訂住宅之
    新建合作案，被上訴人並提供週轉金、代墊款予捷晟公司使
    用於工地上，嗣後捷晟公司為償還週轉金，乃開立禁止背書
    轉讓之系爭支票一紙予被上訴人，被上訴人以收款人之意思
    蓋上被上訴人條章及帳號於系爭支票背面之收款人項下，於
    93年1月13日存入日盛銀行委託該行代為取款，以便日盛銀
    行將票款匯入被上訴人帳戶，系爭支票背面之被上訴人條章
    係依票據法第74條第1項規定所為之委任取款背書，並非轉
    讓背書，被告毋庸負背書人責任。嗣後捷晟公司資金週轉不
    靈，系爭支票有無法兌現之虞，捷晟公司恐系爭支票跳票而
    影響其債信，乃商得被上訴人同意，將系爭支票交回捷晟公
    司，由捷晟公司另行開立93年6月30日為發票日（發票日較
    系爭支票相差5個月），票面金額為200萬元，票號為DC0000
    000，受款人為乙○○○股份有限公司，以臺灣土地銀行復
    興分行為付款人之支票以代償還，故系爭支票已交回捷晟公
    司誠屬事實。至捷晟公司取回後始取消「禁止背書轉讓記載
    」，並將該支票交予第三人，要與被上訴人無涉。系爭支票
    如何落入上訴人手中，被上訴人乃不可得知，況系爭支票背
    面僅蓋有被上訴人條章，未經被上訴人代表人簽章，亦未載
    明代表意旨，應無背書效力。退萬步言，縱認被上訴人於系
    爭支票上之取款背書得逕視為轉讓背書，但倘被上訴人無交
    付之意思（例如遭竊、第三人擅為交付），則背書之行為並
    未完全成立，自不生背書之效力。至於訴外人蔡鋊懸雖證稱
    被上訴人法定代理人甲○○為清償積欠蔡鋊懸債務而將系爭
    支票轉讓予蔡鋊懸，蔡鋊懸再將系爭支票轉讓予上訴人以清
    償積欠上訴人之債務云云。惟被上訴人法定代理人甲○○與
    蔡鋊懸間因土地合夥糾紛，蔡鋊懸已對甲○○提出背信之自
    訴，是蔡鋊懸既主動對甲○○提出背信自訴，顯見對甲○○
    即非友善且欲其擔負刑責，故汪、蔡二人處於對立狀態，而
    蔡鋊懸既欲甲○○遭刑事處罰而不可得，是難期其於本件訴
    訟時之證詞有據實陳述之可能，其證詞顯有偏頗，為不可採
    。並提出支票暨退票理由單、刑事判決等件為證。為此聲明
    上訴駁回。
三、上訴人主張其持有訴外人捷晟公司所簽發，發票日為93年1
    月30日，票面金額為200萬元，票號CT0000000號，付款人台
    灣土地銀行信義分行，支票正面「禁止背書轉讓」上蓋有捷
    晟公司法定代理人「連振發」印章，支票背面於「請領款人
    於本虛線欄內背書，虛線外請勿書寫文字」下蓋有被上訴人
    條章及帳號，且帳號業經畫線刪除之系爭支票一紙，詎遵期
    提示竟不獲付款等情，業據上訴人提出與其所述相符之系爭
    支票暨退票理由單影本等件為證，復為被上訴人所不爭執，
    自堪信為真實。惟上訴人主張被上訴人既於系爭支票背面為
    空白背書轉讓予訴外人蔡鋊懸，蔡鋊懸再以交付之方式將系
    爭支票轉讓予上訴人，被上訴人應負背書人責任云云，則為
    被上訴人所否認。經查：
（一）按付款人付款時，得要求執票人記載收訖字樣，簽名為證
      ，並交出匯票。此為支票所準用。票據法第74條第1項、
      第144條分別定有明文。次按「票據之付款人付款時，依
      票據法第71條第1項規定（即現行票據法第74條第1項），
      得要求執票人記載收訖字樣簽名為證，故系爭支票背面付
      款人所印「請收款人填寫姓名」第字樣，於法本非無據，
      被上訴人對準收款人項下簽名，而不在其他背面處所簽名
      ，亦與背書之性質有間，上訴人何得對之行使追索權」，
      最高法院著有48年度台上字第1784號判例可資參照，是對
      準收款人項下簽名，而不在其他背面處所簽名或蓋章，自
      與背書之性質有間，僅得作為領款證明（最高法院52年度
      台上字第2304號判決參照）。上訴人主張被上訴人應負背
      書人責任，無非以該支票反面蓋有「乙○○○股份有限公
      司」條章為其主要憑據。惟查：系爭支票背面所蓋「乙○
      ○○股份有限公司」條章係蓋在「請領款人於本虛線欄內
      背書，虛線外請勿書寫文字」印刷字體下方，且緊鄰「乙
      ○○○股份有限公司」條章下方加註有該公司「000-00-0
      00 000-0-00」號帳戶字樣（見支付命令卷第3頁），從外
      觀上被上訴人係為委任金融機關取款而為背書。且被上訴
      人上揭條章與被上訴人公司登記印鑑章有顯著差異，此有
      被上訴人公司變更登記事項卡影本在卷足憑（見原審卷第
      9 頁），復為兩造所不爭執（見原審卷第55頁）。參照前
      揭說明，自與背書之性質不同。
（二）按當事人主張有利於己之事實者，就其事實有舉證之責任
      ，為民事訴訟法第277條前段所明定。次按民事訴訟如係
      由原告主張權利者，應先由原告負舉證之責，若原告先不
      能舉證，以證實自己主張之事實為真實，則被告就其抗辯
      事實即令不能舉證，或其所舉證據尚有疵累，亦應駁回原
      告之請求。最高法院17年上字第917號判例可資參照。證
      人蔡鋊懸雖於原審93年9月13日言詞辯論時到庭證稱被上
      訴人法定代理人甲○○為清償積欠債務，將系爭支票交給
      我，當時支票有禁止背書轉讓記載，所以汪先生有拿去取
      消，後來汪先生交給我時禁止背書轉讓戳記上有蓋一個章
      已經取消，汪先生表示支票背面有蓋被上訴人條章，帳號
      已劃掉，已經是背書就可以使用，我拿到支票時上面已有
      銀行提示的註記，我再將系爭支票轉讓予上訴人以清償積
      欠上訴人之債務，我因土地糾紛有告汪先生背信云云（見
      原審卷第46頁）。惟證人蔡鋊縣係交付系爭支票予上訴人
      之人，其與本件系爭支票之糾紛有直接利害關係，且被上
      訴人法定代理人甲○○與蔡鋊懸間曾因土地合夥糾紛涉嫌
      背信而發生刑事爭訟，所證各語，本即難期公允。而被上
      訴人法定代理人甲○○於本院94年4月12日言詞辯論時陳
      稱其沒有交付系爭支票予蔡鋊懸，亦沒有請系爭支票發票
      人取消禁止背書轉讓之記載，被上訴人亦沒有積欠蔡鋊懸
      金錢，與蔡鋊懸在西華飯店見面是為了談菲傭名額歸還問
      題，系爭支票委託取款後由銀行領回是因為發票人表示公
      司接近倒閉，該支票帳戶已經拒絕往來，被上訴人就將系
      爭支票取回並請發票人另開立同面額支票交付，再將系爭
      支票返還發票人等語。則證人蔡鋊縣上開證述各情，即難
      遽信為真。復參酌系爭支票正面禁止背書轉讓僅蓋發票人
      法定代理人之印章而未蓋發票人印章、系爭支票背面僅在
      領款人欄內蓋有被上訴人橡膠條戳章，亦未蓋有公司法定
      代理人印章，且銀行已蓋有提示付款之註記及被上訴人銀
      行帳號究係何人所劃掉刪除亦無從確認，均與一般禁止背
      書轉讓、背書之常情不相符合。又本件被上訴人蓋印橡膠
      條戳章加註銀行帳戶號碼原係為委任金融機關取款之用，
      並無背書轉讓票據權利之意，已如前述，而上訴人就被上
      訴人有變更原意以之為轉讓票據權利之背書及被上訴人有
      交付票據予訴外人蔡鋊懸等之有利於己之事實，未能舉證
      以實其說，是其主張即難認為真實，則上訴人向被上訴人
      行使系爭支票票據追索權，洵屬無據，應予駁回。
四、綜上所述，本件上訴人主張被上訴人背書轉讓系爭支票，為
    不足採。是則上訴人依票據之法律關係請求被上訴人應給付
    200萬元，及自93年1月30日起至清償日止按年息6%計算之利
    息，自屬無據。原審為上訴人敗訴之判決，並無不合。上訴
    意旨指摘原判決不當，求予廢棄改判，為無理由，應予駁回
    。
五、本判決之基礎已臻明確，兩造其餘之攻擊防禦及舉證，核與
    判決無影響，毋庸一一論列，併此序明。
六、據上論結，本件上訴為無理由，依民事訴訟法第436條之1第
    3項、第449條第1項、第78條、第463條，判決如主文。
中　　華　　民　　國　　94　　年　　4 　月　　 26  　 日
                民事第四庭審判長法  官  周玫芳
                                法  官  劉又菁
                                法  官  薛中興
右為正本係照原本作成
如對本判決上訴，須於判決送達後二十日內向本院提出上訴狀，
同時表明上訴理由，上訴理由須以適用法規顯有錯誤且所涉及之
法律見解具有原則上之重要性為限，經本院許可後提起第三審上
訴；如已於本判決宣示後送達前提起上訴者，應於判決送達後十
日內補具上訴理由（均須按他造當事人之人數附繕本）。
中　　華　　民　　國　　94　　年　　4 　月　　 26  　 日
                                書記官  薛德芬
